臺灣高等法院臺中分院刑事裁定　　　　　民國九十一年度抗字第七二八號
　　抗　告　人
　　即　自訴人　己○○
　　　　　　　　庚○○
　　　　　　　　戊○○
　　被　　　告　丁○○
　　被　　　告　甲○○
　　被　　　告　乙○○○
　　被　　　告　丙○○
右抗告人等因自訴被告等偽造有價證券等案件，不服臺灣臺中地方法院中華民國九十
一年七月三十一日第一審裁定（民國八十年度自字第七○一號），提起抗告，本院裁
定如左：
    主  文
抗告駁回。
    理  由
一、本件上訴人即自訴人等在原審法院自訴意旨略以：
　(一)被告丁○○係設在臺中縣大里市○○村○○路一一之一六號百孚股份有限公司（
    下稱百孚公司）之實際負責人，被告甲○○係百孚公司名義上負責人，並為丁○○之妻林惠芳之弟，被告乙○○○係甲○○之母，被告丙○○係丁○○之弟，民
    國（下同）七十八年九月間某日，被告丁○○在德國慕尼黑因球鞋業務關係，認
    識原告己○○，知悉己○○具有外貿拓展能力，而邀原告己○○加入百孚公司貿
    易部為新股東，並於七十九年六月間，由百孚公司之舊股東丁○○、甲○○、林
    惠芳與新股東己○○、張水台、葉榮壽（事後退出）六人，每人各出資新台幣（
    下同）七萬元，成立百孚公司貿易部，並由丁○○主持其事，其妻林惠芳任會計
    ，甲○○為名義負責人，張水台為總經理，己○○為業務。嗣因百孚公司重組後
    ，業務拓展不順，員工薪資拖延數月未發，己○○不得已乃於七十九年十二月十
    四日離開百孚公司，嗣百孚公司因球鞋出口品質與驗貨報告文件問題，與外國客
    戶不斷發生糾紛，貨款遭拒絕給付，業務一蹶不振，丁○○及甲○○為報復自訴
    人己○○離開百孚公司所致損失，不僅登報誹謗己○○名譽，又對其提出竊盜、
    侵占告訴，復於八十年三、四月間，共同意圖供行使之用，而將甲○○、張水台
    於八十年二、三月間所簽發原供作給付貨款之用，並交由甲○○、丁○○保管，
    尚未填載發票日期、金額，票據號碼為ＴＳ○一三四五六號之本票（下稱系爭本
    票）偽造自訴人己○○、戊○○、庚○○之印章，加蓋於發票人欄，並填入不實
    之票面金額「陸佰伍拾萬元整」及發票日期為「七十九年七月二十日」，且為掩
    人耳目，更加蓋丁○○之印章，偽稱該本票係自訴人己○○與張水台、被告甲○○、丁○○共同組成新百孚公司之股東，而向舊百孚公司之股東即被告丙○○、
    乙○○○購買全部公司股份共六百萬元及加計利息五十萬元所簽發，自訴人戊○○、庚○○係己○○之保證人；被告丁○○、甲○○於偽造完成後，復基於共同
    行使之犯意，各以其母乙○○○、其弟丙○○之名義，列甲○○、張水台、丁○○、己○○、戊○○、庚○○為相對人，向原審法院民事庭聲請本票裁定，並於
    取得該本票裁定之執行名義後，隨即對自訴人庚○○、戊○○之房地聲請強制執
    行，嗣經自訴人向原審法院豐原簡易庭提起確認本票債權不存在之訴訟。
　(二)又被告丁○○、甲○○為求能獲得勝訴判決，竟另行基於犯意聯絡，共同連續偽
    造、變造下列文書，並以被告乙○○○、丙○○之名義行使該偽造、變造之文書
    ：(1)偽造傳真稿二份：被告等人在有自訴人己○○簽名或影印簽名之空白紙上，
    偽造己○○之傳真函二份，一份致西德、一份致瑞典，其內均載有關己○○擔心
    所擔保與簽發之三張本票（另一份多張支票）予百孚公司會導致其破產之事，並
    於八十年八月二十七日以被告乙○○○、丙○○之名義提出於原審法院民事庭，
    而行使該二份偽造之文書，足以生損害於自訴人己○○。(2)偽造及變造借據一份
    ：自訴人己○○於七十九年九月二十日因百孚公司業務不振，週轉困難，而借予
    百孚公司貿易部十萬元，乃由己○○以百孚公司貿易部代理人身分簽名於其上，
    但未蓋章，嗣百孚公司於七十九年十二月間，以信用狀向金融機關質借七十萬元
    ，發放欠員工數月之薪水及返還向己○○借款十萬元及兩個月之利息二千七百元
    ，經己○○交還該份收據予百孚公司，並附於帳冊，嗣於民事訴訟中，甲○○、
    丁○○由該帳冊中找出該份有己○○簽名之收據，加蓋與偽造本票同一顆印章於
    其上，並將製作日期由「七十九年九月二十日」變造為「七十九年六月二十日」
    ，於八十年十月一日以被告乙○○○、丙○○之名義提出於民事庭，而行使該偽
    造印文、變造日期之借據文書。(3)變造契約保證書一份：自訴人己○○曾於七十
    九年間與葉榮壽、張水台、林惠芳、丁○○、甲○○共同簽立契約保證書原本一
    份，當時己○○被推為負責人而保管該契約保證書原本，而被告丁○○、甲○○
    竟於本件民事訴訟中，以乙○○○、丙○○之名義，提出該保證書之影本一份，
    於該契約保證書影本之立契約人欄加蓋偽造己○○、戊○○、庚○○以及訴外人
    葉風存之印章、印文，於其旁私自添加「連帶保證人」等字樣，並將原簽約日期
    「七十九年　月　日」中月、日未填入，部分變造為「七十九年六月二十七日」
    ，而行使該偽造、變造之文書，足以生損害於自訴人己○○，因認被告四人均涉
    犯刑法第二百零一條第一項之意圖供行使之用而偽造有價證券罪、刑法第二百十
    六條之行使偽造、變造文書罪嫌等情。
二、按法院或受命法官於自訴案件第一次審判期日前訊問及調查結果，如認為案件有
    刑事訴訟法第二百五十二條至第二百五十四條之情形者，得以裁定駁回其自訴，
    同法第三百二十六條第三項定有明文。
三、按犯罪事實應依證據認定之，無證據不得推定其犯罪事實，刑事訴訟法第一百五
    十四條定有明文。又認定不利於被告之事實，須應積極證據，苟積極證據不足為
    不利於被告事實之認定時，即應為有利於被告之認定，更不必有何有利證據。告
    訴人之告訴（包括自訴人之自訴）係以使被告受刑事訴追為目的，是其陳述是否
    與事實相符，仍應調查其他證據，以資審認。且自訴被告犯罪，除應具體說明被
    告犯罪事實外，尚屬提出適於憑以認定犯罪之證據，以為法院調查，審認之依據
    。反之，被告否認犯罪，除就自訴人所提之證據，提出反證或證明該項事證並非
    真實者外，就其本身並無如自訴人所舉之犯罪時，因此項消極未犯罪之事實，被
    告無從舉證，自不負舉證責任，最高法院三十年上字第八一六號、五十二年台上
    字第一三○○號、七十四年台上字第三六四五號著有判例可資參照。
四、原審法院訊據被告丁○○固坦承於系爭本票上其本人有蓋章，惟辯稱：我是在張
    水台、甲○○簽名蓋章後才在上面蓋章，當時張水台已經在本票上簽名及印指紋
    ，甲○○是蓋印章及簽名，且本票上已有記載金額及發票日，我蓋章時己○○、
    戊○○、庚○○未在本票上蓋章，他們三人的印章是何時、何人蓋的，我並不清
    楚，且我並未偽造或變造借據、傳真稿、契約保證書，借據及契約保證書都是己○○所寫的等語。另被告甲○○辯稱：本票我的部分是我簽名及蓋章，己○○的
    部分是她自己蓋章，簽發本票是因公司改組，要向原百孚公司購買電腦等機器設
    備之費用，我本來也是百孚公司股東，因公司要改變經營方式，而且股東有變更
    ，有人退出，張水台、己○○要加入股東，而我也是股東的關係，所以我也在上
    面簽名，我是第一個簽名的，本票上面的金額我在簽名的時候已有記載，我忘記
    是誰填寫的，該張本票是張水台拿給我簽名的，發票日有無記載我不清楚，當時
    張水台也是當場簽的，至於其他人是何時蓋章的我不清楚，我們有講好所有的股
    東均要簽名，我是在七十九年七月二十日所載發票日當天簽的等語。又被告乙○○○辯稱：我不是百孚公司股東，我是以我兒女甲○○、林杰正、林財正、林惠
    美之名義購買，買六百多萬元，買股份之前有借給丁○○五百多萬元，買股份時
    五百多萬元作為買賣價金之一部分，另外再以房屋抵押二百八十萬元交給丁○○
    ，購買股票丙○○有拿出六十萬元，之後股份於七十九年七月間賣給己○○、張
    水台，並有交給我系爭本票，共賣六百萬元，另外五十萬元是利息，至於本票上
    為何蓋這麼多人的印章我就不知道，該本票是在我家交給我的，我賣股份是取得
    該本票而已，我並未偽造本票之簽名等語。
五、本件自訴人等認被告丁○○、甲○○、乙○○○、丙○○等被訴犯刑法第二百零
    一條第一項之意圖供行使之用而偽造有價證券罪、刑法第二百十六條之行使偽造
    、變造文書罪嫌等情，無非以系爭本票係由被告乙○○○、丙○○二人持向原審
    法院民事庭聲請本票裁定強制執行，且該二人主張系爭本票係發票人用以購買百
    孚公司之股權，則百孚公司之名義上負責人甲○○與實際負責人丁○○亦均有偽
    造本票、行使偽造、變造文書之嫌，且系爭本票之債權確不存在，亦經法院判決
    確定，並提出系爭本票、借據、傳真稿、契約保證書影本等，持為其論罪之依據
    。
六、經查：
　(一)本件系爭本票發票人欄上丁○○、甲○○、張水台之簽名、蓋章，係被告丁○○
    、甲○○與第三人張水台分別所為，並交由乙○○○、丙○○持以向原審法院聲
    請裁定准許強制執行，固經被告丁○○、甲○○、乙○○○等人於原審法院調查
    中所承認，並有上開系爭本票影本、原審法院八十年度票字第五四二五號本票准
    許強制執行裁定影本可稽（見原審卷(一)宗第二十九頁、第三十頁），惟被告等人
    均始終堅決否認有偽造自訴人等之印文於系爭本票上，亦未偽造、變造傳真稿、
    借據、契約保證書等文書，而自訴人三人向原審法院民事庭提起債務人異議之訴
    ，雖經同院民事庭判決確認自訴人三人就系爭本票之債務不存在，嗣經被告乙○○○、丙○○上訴，亦經本院及最高法院判決駁回上訴確定，有原審法院八十一
    年度訴字第六五五號民事判決、本院八十七年度重上更(二)字第一號民事判決、最
    高法院八十九年度台上字第二二六六號民事判決附卷可稽。惟依上開民事判決，
    僅以被告乙○○○、丙○○無法舉證證明系爭本票為真正，及就自訴人己○○向
    被告乙○○○、丙○○購買百孚公司股份，由其餘自訴人戊○○、庚○○為擔保
    而共同簽發系爭本票之事實未能舉證證明，而認定被告乙○○○、丙○○對自訴
    人之系爭本票債權不存在，是自難遽以民事判決之結果，即以推測或擬制方法認
    定系爭本票及傳真稿、借據、契約保證書為被告等人所偽造、變造。
　(二)本件系爭本票及上開借據、契約保證書、吉祥大飯店便箋等文件經原審法院民事
    庭囑託法務部調查局鑑定結果，認定上開借據、契約保證書、吉祥大飯店便箋上
    己○○印文與系爭本票上己○○之印文相同，而上開借據、契約保證書上、系爭
    本票及吉祥大飯店便箋上己○○印文與上開公司成立契約書上己○○印文不同，
    此有該局八十一年九月二十三日陸(二)字第八一○九七五二六號函可稽（見原審
    法院八十一年度訴字第六五五號民事卷宗第一二六頁）。雖自訴人己○○於原審
    法院民事庭審理中否認上開文件上之印文為其所有，僅承認上開借據上簽名為真
    正（見上開民事卷第一○七頁）；另證人張水台於本院民事庭審理中證稱：己○○的章是否她的及是否她親自所蓋，我都不知道等語（見本院上字卷第三宗第五
    二頁）。又證人江清禧於本院民事庭審理中亦結證稱：「（提示吉祥大飯店便箋
    ）此便條我在百孚公司看，是丁○○拿給我看‧‧‧當時看到有蓋章，何人所蓋
    ，並不知道」等語（見本院上字卷第二宗第一五頁），上述證人之證言，雖不能
    證明上開借據、吉祥大飯店便箋上己○○印文為自訴人己○○所蓋，為己○○所
    有，不能據此認為系爭本票上己○○印文為真正，惟亦不能據此即認定係被告丁○○、甲○○、乙○○○、丙○○所偽造。
　(三)又上開七十九年六月廿七日契約保證書上庚○○之印文，經原審法院囑託法務部
調查局鑑定結果：該印文（顏色最深者），其原來印文為「劉××」其後兩字及
    兩個庚○○印文是否相同，因受重疊印文油墨互溶影響，無法鑑定，有該局八十
    一年一月二十日陸(二)字第八一○○一○七二號鑑定通知書附卷足憑（見本件刑
    事卷第七二頁），是難憑此即認上開契約保證書上庚○○之印文為真正或偽造，
    更遑論係何人所偽造。
　(四)再者，經自訴人己○○於民事案件審理中發現二件傳真信函後，即向該二家公司
    查詢，該二家公司雖均明確答稱未曾收受該二件傳真信函、此有該二家公司之覆
    函在卷（見上開原審法院八十一年度訴字第六五五號民事卷第八二、八三頁）為
    憑。另自訴人己○○持有百孚公司部分之傳真信函原件，其中編號九九六九者有
    二件，一件之發函日期為七十九年（一九九○年）十一月十日；另一件為七十九
    年十一月二十九日（見本院八十四年度重上更(一)字第五號民事卷宗第五四、五五
    頁）。而自訴人己○○認被告等人偽造制作傳真之二件信函，其編號為九九六三
    與九九六四號（見最高法院八十六年度台上字第三四四五號民事卷第三七頁），
    故民事事件審理結果雖認：「上開九九六九號之傳真信函發出時間為七十九年十
    一月十日與十一月二十九日，則編號在前之九九六三與九九六四號（即系爭二件
    傳真信函），豈有可能發信日期係七十九年十二月三日之理﹖參之上開傳真紀錄
    簿上所加註之十二月三日，其筆跡與其他加註日期之筆跡並不相同，則該十二月
    三日顯係事後偽填。且被上訴人己○○之兄嫂三人中，被偽造本票而涉入本案者
    為二嫂庚○○，但前揭傳真信函中，提及與己○○共同簽發本票者為「大嫂」（
    lst  sister-in-law），其非僅載為兄嫂（sister-in-la w），而特別載明為大
    嫂（lst  sister-in-law），如係己○○所撰寫，已無可能將自己之二嫂誤稱為
    大嫂。又系爭二件傳真函就「本票」之英文用語，一用checks，一用promissory
    notes；落款署名一用  Luck ，一用Lucky（被上訴人己○○之英文名字為Lucky
    ），設使該二件傳真函屬真正，為己○○所制作，則依書寫習慣，斷無用語及落
    款二歧之理」，惟此亦僅能證明系爭傳真稿二份係他人所偽造，而非自訴人己○○所簽寫，惟尚無任何積極證據證明該偽造之傳真稿二份即為被告等人所為。
　(五)另自訴人己○○於原審法院調查程序中陳稱：「（問：如何認為系爭本票是被告
    四人偽造？）我只認識丁○○、張水台、甲○○，我們知道有這張本票是在八十
    年七、八月間收到法院本票裁定，而該本票裁定上的債權人記載乙○○○、丙○○，我才知悉」、「（問：為何認為傳真稿、借據及契約保證書是被告等人偽造
    或變造？）都不是我簽名的」等語（見原審法院九十年八月七日訊問筆錄）；另
    自訴人代理人於原審法院調查程序中亦指稱：「（問：你們認為被告四人共同偽
    造有價證券及偽造、變造文書理由為何？）我們可以確定借據、傳真資料及本票
    部分有偽造，至於是何人偽造我們不確定」等語（見原審法院九十年十二月十四
    日訊問筆錄）、「從系爭本票上看來，金額應該是屬於甲○○的筆跡，本票上自
    訴人三人的名字是何人簽名尚無法提出證明」、「‧‧‧至於傳真稿的部分，我
    們沒有直接證據，所以無從證明是偽造的，保證契約書部分，我們手上持有的契
    約書與被告所提出的保證契約書連帶保證人部分不相同，上面的印章不是己○○
    蓋的，但簽名的部分是己○○簽的」（見本院九十年十二月二十一日訊問筆錄）
    ，是自訴人及其代理人上開之陳詞，顯無法具體說明被告等人之犯罪事實，且亦
    未提出適於憑以認定犯罪之證據，以為法院調查、審認之依據。參以本院依職權
    將系爭本票上有關金額「陸佰伍拾萬元整」及日期「年７月日」之記載，與
    被告丁○○、甲○○、乙○○○於本院八十年十二月十六日、八十一年五月十五
    日、八十一年六月三日、九十年八月七日調查程序中當庭簽名之筆跡送請法務部
    調查局鑑定，惟該局函覆稱：因鑑定需要，須有被告等人於案發前平時書寫與系
    爭本票上大寫金額（陸佰伍拾萬元整）相關筆跡資料（如簽發之本票、支票、銀
    行郵局之存、取款條、借據等資料）原本多件及甲○○七十九年間簽名及地址字
    跡原本多件，併同原送件資料以利鑑定，此有法務部調查局九十年九月十二日（
    九○）陸（二）字第九○○五六七七二號函附卷可稽；且經原審法院命被告等人
    提出案發前親筆書寫之相關資料供鑑定，惟被告等人均供稱：因事隔太久，已無
    資料留存等語，是鑑定機關亦無法認定系爭本票是被告等人所偽造。
　(六)綜上所述，本件自訴人等之陳述既無法具體指出系爭本票、借據、傳真稿、契約
    保證書係何人偽造、變造，及上開資料係何時、地遭何人偽造、變造，亦無證人
    證明該等資料係被告等人所偽造、變造，且系爭本票經原審法院送請法務部調查
    局鑑定之結果，亦函覆稱無從鑑定，而上開自訴人等提起之民事債務人異議之訴
    經判決結果，亦僅因被告乙○○○、丙○○無法證明系爭本票為真正，及就自訴
    人己○○向被告乙○○○、丙○○購買百孚公司股份，由其餘自訴人戊○○、庚○○為擔保而共同簽發系爭本票之事實未能舉證證明，而認定被告乙○○○、丙○○對自訴人之系爭本票債權不存在，自難僅憑被告乙○○○、丙○○為系爭本
    票之持有人，另被告丁○○、甲○○在系爭本票發票人欄上有簽名、蓋章，即以
    推測或擬制方法認系爭本票、借據、傳真稿、契約保證書均為被告等四人所偽造
    、變造。此外，原審法院復查無其他積極證據足資證明被告等人有何被訴偽造有
    價證券、行使偽造、變造文書之犯行，其等犯罪嫌疑顯有不足，原審法院依刑事
    訴訟法第三百二十六條第三項，第二百五十二條第十款之規定，裁定本件自訴駁
    回，經核尚無不當。
七、抗告意旨：
　(一)、本案系爭本票、借據、傳真稿、契約保證書，確係出於偽造、變造，告訴人雖
      無法具體指出何人何時何地變造，但只要鑑定相關筆跡，即可查明，原審命被
      告等人提供案發當時書寫之文件，以供鑑定，被告等人異口同聲，供稱並無此
      種文件可提供，原審即告作罷，是不足以發現真實，自訴人自難甘服。
　(二)、上開偽造，偽造之本票及文書上，己○○之印章，迄今仍由被告持有，本案雙
      方涉訟（民、刑案件）數年，被告方面猶持該印章辦理公司變更變記，將己○○自百孚公司股東名冊中除名，是循線追查，不難明瞭真相，原審遽為裁定駁
      回自訴，自屬違誤等語。
八、本院查被告在刑事訴訟法程序中並無負「自證無罪之義務」，此見吾國刑事訴訟
    法第九十五條第三款規定實施刑事訴訟程序之公務員，對被告訊問時，應先告知
    其有保持緘默之權利，同法第一百五十六條第三項規定被告未經自白，又無證據
    不得僅因其拒絕陳述或保持緘默，而推斷其罪行。被告等依法既可對實施刑事訴
    訟程序之公務員訊問時，保持緘默，法院雖可命被告等提供案發當時書寫之文件
    ，惟被告等人於原審法院調查中均供稱：「因事隔太久，已無當時資料留存」等
    語，自不能據此遽予推斷其等被訴之罪行。再按法院固應依職權調查證據，但並
    無蒐集證據之義務，刑事訴訟法第三百七十九條第十款規定，應於審判期日調查
    之證據而未予調查之違法，解釋上應不包括蒐集證據在內，其調查之範圍以審判
    期日前案內所存在之一切證據為限，案內所不存在之證據，即不得責令法院為發
    現真實，應依職權從各方面詳加蒐集調查（參考最高法院八十七年度台非字第一
    號、八十九年台上字第二○○四號判決要旨）。自訴人等陳述被告等方面猶持有
    前開印章辦理公司變更登記，將自訴人己○○自百孚公司股東名冊中除名，循線
    追查，不難明瞭真相等語。經查自訴人等於向原審法院提起自訴被告等偽造有價
    證券等案件前，應依刑事訴訟法第一百六十一條規定就被告等被訴犯罪事實，負
    舉證責任，自訴人等提起自訴前自應先詳加蒐集證據，自不能經原審裁定自訴駁
    回後，再責令本院蒐集調查證據。本院參依前開最高法院八十七年台非字第一號
    、八十九年台上字第二○○四號判決要旨所示，限本院裁定時案內所存在之一切
    證據為限，而本院於裁定時案內所存在之一切證據，既經查不能積極證明被告等
    被訴之犯行，是自訴人等抗告意旨任意指摘原審裁定，經核為無理由，應予駁回
    （另被告等即反訴人，反訴自訴人等誣告部分，經原審法院裁定反訴駁回，未據
    提起抗告已確定）。
九、據上論結：應依刑事訴訟法第四百十二條，裁定如主文。
中      華      民      國　  九十一     年      十       月   三十一   日
             臺灣高等法院臺中分院刑事第一庭
                                   　　　審判長法  官　陳　紀　綱
                                   　　　　　　法　官　陳　登　源
                                   　　　　　　法　官  方  艤  駐
右正本證明與原本無異。
不得再抗告。
                                               書記官　江　玉　萍
中      華      民      國　  九十一     年     十一      月     一     日
                                                                        Ｆ
